【裁判字號】    89,上易,2285
【裁判日期】    890324
【裁判案由】    傷害等
【裁判全文】
臺灣高等法院刑事判決                  八十九年上易字第二二八五號
    上  訴  人
    即  被  告  甲○○
右上訴人，因傷害等案件，不服台灣板橋地方法院，八十八年度易字第二四六八號，
中華民國八十九年三月二十四日第一審判決（起訴案號：台灣板橋地方法院檢察署八
十八年度偵字第二三八九一號），提起上訴，本院判決如左：
    主  文
原判決關於甲○○妨害自由部分及定其執行刑部分均撤銷。
甲○○以強暴妨害人行使權利，處有期徒刑月，如易科罰金以佰元折算壹日。
其他上訴駁回。
上訴駁回部分所處之刑與撤銷改判部分所處之刑，應執行有期徒刑陸月，如易科罰金
以佰元折算壹日。
    事  實
一、乙○○前因傷害甲○○（起訴書誤載為涂清涼，該傷害案業經臺灣板橋地方法院
    八十八年易字第一九八五號判決乙○○拘役二十日，如易科罰金以三百元折算一
    日），乙○○與甲○○於民國（下同）八十七年十月八日下午四時十分許，至臺
    灣板橋地方法院檢察署偵查大樓開庭後欲離去時，在該大樓前，乙○○駕駛Ｌ六
    ─五八五號營小客車攔在由黃松齡所駕駛欲搭載甲○○及其女兒芷璇（八十三
    年六月十一日生）、其姊玉梅等人離去之車號Ｌ四─二七九號營小客車前方，
    雙方因之再起爭執，乙○○遂另行起意基於傷害之犯意，先行打開Ｌ四─二七九
    號營小客車左後車門，與坐在右後座之甲○○發生拉扯，並出拳傷及坐在車內之
    芷璇頭部，甲○○即下車與乙○○理論，並基於傷害之犯意與乙○○互為毆打
    ，乙○○隨即進入檢察署偵查大樓，欲對甲○○提出告訴，又因乙○○所駕駛之
    Ｌ六─五八五號營小客車擋在黃松齡所駕駛Ｌ四─二七九號營小客車前方，車內
    鑰匙未取下，甲○○乃基於妨害乙○○權利之犯意，強行將乙○○所駕駛之Ｌ六
    ─五八五號營小客車駛離現場，乙○○自偵查大樓出來後，看見甲○○駕駛其上
    開車輛行駛至臺北縣土城市○○路及金城路口等候紅綠燈，即追至該車車旁，二
    人再度基於傷害之概括犯意，互為毆打攻擊，二人均因而受傷，嗣甲○○離去時
    ，並強行取走乙○○所駕駛之小客車之鑰匙後離去，妨害乙○○行使駕駛上開車
    輛之權利。而甲○○、乙○○前後連續二次所為傷害行為，致甲○○受有頭部外
  傷、左手撕裂傷、芷旋受有頭部外傷及乙○○受有左前臂皮下瘀血及刮傷、左
    頰皮下瘀腫併局部刮傷及左眉皮下瘀血等之傷害。事後乙○○打電話向黃松齡追
    索車鑰匙，甲○○始託由黃松齡將上開車鑰匙返還予乙○○。
二、案經甲○○、乙○○訴由臺北縣警察局土城分局報請臺灣板橋地方法院檢察署檢
    察官偵查起訴（乙○○連續傷害部分，經原審法院判處有期徒刑五月，乙○○未
    上訴而確定）。
    理  由
一、上訴人即被告甲○○在警訊時及偵審中固坦承有擅自開走被告乙○○之上開車輛
    及取走其鑰匙之行為，惟矢口否認有何傷害及強制罪之犯行，辯稱：案發當日，
    當伊要離開法院時，乙○○開著其車子擋住伊去路，並下車開伊車門，毆傷伊女
    兒，伊就下車制止他，其反而拿碎瓶子刺伊，等伊受傷後，其就跑走了，伊在法
    院門口是有與乙○○打架並開走其車子拿走鑰匙，但伊是為了要保護女兒，且因
    伊等所乘坐之車子被乙○○車子擋住，才會開走其車子，後來拿走車鑰匙也是因
    為怕乙○○會追來，伊是為了自衛不得已才這樣做的，而乙○○的傷勢是因其用
    碎瓶子攻擊伊，在拉扯間可能不小心受傷的，伊只有制止他並未動手傷他云云。
    乙○○於原審則供稱：案發當天，在偵查大樓前，伊被甲○○打傷，伊當時因至
    檢方開庭，庭訊結束後還因檢察官將伊留下而較慢離開，他們應該早就離開了，
    當伊開車要離開時，在偵查大樓前看到甲○○手拿磚頭要砸伊車，伊就停車並且
    下車，這時甲○○就以手中的磚頭丟向伊，伊用左手去擋，致伊左手臂受傷，伊
    並未與之互毆，而當伊受傷後，伊跑進偵查大樓要對甲○○提出告訴，當伊要回
    車上拿取證件時，發現伊之Ｌ六－五八五號營小客車被甲○○開走，後來在土城
    市○○路○段、青雲路口，發現伊之營小客車由甲○○駕駛在等紅燈，伊馬上衝
    上去要取車，但伊到車邊時，甲○○就下車手拿酒瓶朝伊打過來，打中伊頭部後
    ，伊馬上將之推開，伊當時是出於自衛，後來其朋友就下車拉開伊，就乘坐另一
    輛計程車離開，並將伊車鑰匙帶走，後來才由黃松齡帶回來交還給伊。經查：
  (一)右揭被告連續傷害及駛走乙○○所駕駛之車子、取走該車鑰匙之事實，業據乙○
    ○於警訊、偵訊及原審指訴綦詳。證人黃松齡在警訊及原審審理時亦證稱：案發
    當日，甲○○等人坐上伊停在偵查大樓外的馬路邊之營小客車要離開，乙○○就
    將車子停在伊車旁並下車打開伊左後車門與甲○○發生爭吵拉扯，可能在拉扯間
    有碰到小孩子，甲○○就說為何要打其小孩即下車與乙○○理論，二人就吵起來
    並發生拉扯，後來伊再注意時乙○○已走向法院，因Ｌ六－五八五號營小客車停
    在伊車旁，伊車子開不出來，而甲○○就把車子開走，但真正原因伊並不了解，
    後來甲○○就把乙○○的車子開到法院的對面，伊也跟著開過去，到那邊時他們
    第二次發生爭吵，伊到場時雙方已經在打了，伊就下車稱警察來了，不要打了，
    甲○○就坐上伊之計程車，伊看見甲○○已經流血，就馬上送他們去醫院，在二
    次爭執中伊都沒有看見雙方有拿什麼東西，但在路口之爭執，伊有看到現場留有
    玻璃碎片，伊並不知道是何人持用的，後來乙○○打電話給伊，說其車鑰匙在甲
    ○○身上，伊詢問甲○○後便由伊將車鑰匙送還給乙○○等語。證人玉梅在原
    審審理時亦證稱：案發當天，乙○○把車子開到我們坐的車子前面停下來，突然
    就打開芷璇那邊的車門，出手打伊姪女，伊弟弟甲○○叫我們先走便下車與其
    打起來，但因車子還是被擋住，伊弟弟後來就把乙○○的車子開走，而開到紅綠
    燈下時，雙方又在路旁打起來，伊並未看到雙方有拿什麼東西等語，此外，復有
    診斷證明書三紙在卷可稽。被告甲○○雖辯稱並未毆打乙○○，惟徵諸常理，若
    乙○○僅係屬侵害者之一方而未被毆打，何以會進入偵查大樓中提出申告，再參
    以較中立之黃松齡供詞，被告甲○○應有毆打乙○○之行為，其所辯委不足採。
  (二)又按，正當防衛必須對於現在不法之侵害始得之，侵害業已過去，即無正當防衛
    可言。至彼此互毆，又必以一方初無傷人之行為，因排除對方不法之侵害而加以
    還擊，始得以正當防衛論。故侵害已過去後之報復行為，與無從分別何方為不法
    侵害之互毆行為，均不得主張為正當防衛，最高法院三十年度上字第一四號
    判例意旨可資參照。被告甲○○既自稱係因其女兒芷璇遭乙○○毆打後，即下
    車與乙○○發生爭執，再參以上開證人之證述情節，核被告所實行者乃事後報復
    之毆打行為，無正當防衛可言，被告自不得藉此主張阻卻傷害行為違法性。
  (三)復按，刑法第三百零四條之強暴、脅迫，祇以所用之強脅手段足以妨害他人行使
    權利，或足使他人行無義務之事為已足，並非以被害人之自由完全受其壓制為必
    要。如果上訴人雇工挑取積沙，所使用之工具確為被告強行取走，縱令雙方並無
    爭吵，而其攜走工具，既足以妨害他人工作之進行，要亦不得謂非該條之強暴、
    脅迫行為，最高法院二十八年度上字第三六五號判例意旨亦足資參照。查被告
    甲○○與乙○○互毆後，如欲排除乙○○車輛擋住渠等車輛之去路，則將乙○○
    之車輛駛開停在路旁即可，被告何以將該車駛離現場，且在路口等紅燈被乙○○
    追及，再次互毆後，被告復強行將該車之鑰匙取走，使乙○○無法駕駛該車，足
    見被告有妨害乙○○權利之意，所辯係為排除上開車輛擋住其去路而駕駛該車云
    云，應為卸責之詞，亦不足採。
  (四)綜上所述，被告連續傷害及妨害自由之犯行均洵堪認定。
二、核被告所為，係犯刑法第二百七十七條第一項、第三百零四條第一項之傷害罪及
    強制罪。被告二次傷害犯行，犯罪時間緊接，方法相同，觸犯構成要件相同之罪
    名，顯係基於概括犯意反覆為之，應依連續犯規定論以一罪，並依法加重其刑。
    被告甲○○所犯二罪間，犯意各別，犯罪構成要件互異，應予分論併罰。
三、就被告傷害罪部分，原審審酌被告於檢察官偵訊後，在偵查大樓外再犯傷害罪，
    足見被告惡性不輕及被告之犯罪動機、手段、方法、所生危害、乙○○之傷勢等
    一切情狀，適用刑法第五十六條、第二百七十七條第一項、第四十一條，罰金罰
    鍰提高標準條例第一條前段、第二條，判處被告有期徒刑四月，並諭知如易科罰
    金時以佰元折算壹日之標準，經核並無不合。被告提起上訴，指原審就傷害罪
    部分量刑過重云云。惟量刑乃屬法院依職權所審酌之事項，且原審已於判決理由
    欄內詳敘量刑所審酌之一切事項，本院認原審關於傷害罪部分量刑並無偏重之情
    形，被告此部分之上訴為無理由，應予駁回。
四、就被告妨害自由部分，原審予以論罪科刑，固非無見，惟原判決未記載被告取走
    乙○○車之鑰匙後離去，事後經乙○○向打電話向黃松齡追索車鑰匙一節，易讓
    人誤以為被告在現場即將車鑰匙返還，尚有未洽，被告提起上訴，否認有妨害自
    由之犯行，固無可採，惟原判決關於被告妨害自由部分既有可議，應由本院將原
    判決關於被告妨害自由及定其執行刑部分撤銷改判，審酌被告之素行、犯罪之動
    機、手段、所生危害及其犯後態度等一切情狀，判處有期徒刑三月，並諭知如易
    科罰金時以佰元折算壹日之標準。
五、上訴駁回部分所處之刑與撤銷改判部分所處之刑，應執行有期徒刑陸月，如易科
    罰金以佰元折算壹日。
據上論斷，應依刑事訴訟法第三百六十九條第一項前段、第三百六十四條、第二百九
十九條第一項前段、第三百六十八條，刑法第三百零四條、第四十一條、第五十一條
第五款，罰金罰鍰提高標準條例第一條前段、第二條判決如主文。
本案經檢察官鄭富銘到庭執行職務。
中    華    民    國    八十九    年      七        月      二十五      日
                          臺灣高等法院刑事第二十二庭
                              審判長法  官  許  正  順
                                    法  官  邱  同  印
                                    法  官  林  明  俊
右正本證明與原本無異。
不得上訴。
                                    書記官  蕭  進  忠
中    華    民    國    八十九    年      七        月      二十七      日
附錄：本案論罪科刑法條全文
刑法第二百七十七條：
傷害人之身體或健康者，處三年以下有期徒刑、拘役或一千元以下罰金。
犯前項之罪因而致人於死者，處無期徒刑或七年以上有期徒刑，致重傷者，處三年以
上十年以下有期徒刑。
刑法第三百零四條：
以強暴、脅迫使人行無義務之事或妨害人行使權利者，處三年以下有期徒刑、拘役或
三百元以下罰金。
前項之未遂犯罰之。


司法院資訊處製作；財團法人民間司法改革基金會備份。
